臺灣南投地方法院刑事判決
111年度訴緝字第10號
公  訴  人  臺灣南投地方檢察署檢察官 
被      告  吳明峯




上列被告因違反森林法案件，經檢察官提起公訴（102 年度偵字
第3222號），被告於準備程序中就被訴事實為有罪之陳述，經告
以簡式審判之旨，並聽取當事人之意見後，本院合議庭裁定由受
命法官獨任進行簡式審判程序，判決如下：
    主          文
吳明峯於保安林，結夥二人以上，為搬運贓物，使用車輛，竊取
森林主產物，處有期徒刑陸月，併科罰金新臺幣拾捌萬伍仟陸佰
陸拾陸元，有期徒刑如易科罰金，罰金如易服勞役，均以新臺幣
壹仟元折算壹日。
    犯罪事實及理由
一、本案被告吳明峯所犯（民國104 年5 月6 日）修正前森林法
　　第52條第1 項第1 、4 、6 款之於保安林結夥二人以上為搬
　　運贓物使用車輛竊取森林主產物罪，係死刑、無期徒刑、最
　　輕本刑為3 年以上有期徒刑以外之罪，且非高等法院管轄第
　　一審案件，被告於本院準備程序中，先就被訴事實為有罪之
　　陳述，經告知簡式審判程序之旨，並聽取檢察官、被告之意
　　見後，本院合議庭裁定由受命法官獨任進行簡式審判程序；
　　又本案之證據調查，依刑事訴訟法第273 條之2 之規定，不
　　受同法第159 條第1 項、第161 條之2 、第161 條之3 、第
　　163 條之1 及第164 條至第170 條之限制。
二、本案犯罪事實及證據，除犯罪事實「濁水溪林區第10林班地
　　某處」之記載應更正為「濁水溪林區第10林班地之保安林某
　　處」（見107 年度訴緝字第18號卷第47頁），證據部份應補
　　充被告於本院訊問、準備程序及審理時之自白（見111 年度
　　訴緝字第10號卷第34、65、77頁）、森林被害告訴書、材積
　　表、國有林產物處分價金查定書、總售價計算、總計生產費
　　用、林產處分生產費用查定明細表、集材裝車作業、運材卸
　　貯作業、間接（管理）業務、盜取位置圖、107 年9 月9 日
　　職務報告（見107 年度訴緝字第18號卷第47至59、97頁）外
　　，餘均引用起訴書之記載（如附件）。
三、論罪科刑之理由：
  ㈠首按，行為後法律有變更者，適用行為時之法律。但行為後
　　之法律有利於行為人者，適用最有利於行為人之法律。刑法
　　第2 條第1 項定有明文。本案被告行為（102 年6 月21日）
　　後，森林法第52條先後於104 年5 月6 日修正公布施行、並
　　於同年5 月8 日生效，於110 年5 月5 日修正公布施行、並
　　於同年5 月7 日生效，均涉及科刑規範之變更，即有新舊法
　　比較之必要（至於105 年11月30日之修正則未涉及構成要件
　　或科行規範之變更，尚無新舊法比較之必要），而經比較之
　　結果，修正後之規定對於被告均未較為有利，是依前揭規定
　　，本案自應適用被告行為時即104 年5 月6 日修正前森林法
　　第52條之規定。 
　㈡次按，森林法第3 條第1 項所稱林地，範圍如下：一、依非
　　都市土地使用管制規則第3 條規定編定為林業用地及非都市
　　土地使用管制規則第7 條規定適用林業用地管制之土地。三
　　、依本法編入為保安林之土地。森林法施行細則第3 條第 1
　　、3 款設有規定。森林係指林地及其群生竹、木之總稱。而
　　所謂森林主產物，依國有林林產物處分規則第3 條第1 款之
　　規定，係指生立、枯損、倒伏之竹木及餘留之根株、殘材而
　　言。是森林主產物，並不以附著於其生長之土地，仍為森林
　　構成部分者為限，尚包括已與其所生長之土地分離，而留在
　　林地之倒伏竹、木、餘留殘材等。至其與所生長土地分離之
　　原因，究係出於自然力或人為所造成，均非所問。（最高法
　　院93年台上字第860 號判例要旨參照）。竊取森林主副產物
　　，如兼具數款加重條件時，因竊取行為祗有一個，仍僅成立
　　一罪，既與法規競合之情形不同，亦無刑法第55條之適用，
　　但應於判決主文將所具各種加重情形揭明，理由欄並應引用
　　加重各款以相對應（最高法院82年度台上字第1633號判決要
　　旨參照）。核被告所為，係犯（104 年5 月6 日）修正前森
　　林法第52條第1 項第1 、4 、6 款之於保安林結夥二人以上
　　為搬運贓物使用車輛竊取森林主產物罪。起訴書所犯法條雖
　　漏未記載修正前森林法第52條第1 項第1 款之於保安林犯之
　　，惟此係屬兼具數款加重條件之單純一罪，自為起訴效力所
　　及，應予補充；且經本院提示認定為保安林之相關證據，尚
　　無礙於被告防禦權之行使，亦毋庸變更起訴法條。
　㈢再按，刑罰法令規定為結夥者，為必要之共同正犯，此為當
    然之解釋，判決書結論固應引用刑法第28條，但主文毋庸諭
    知共同字樣（最高法院69年度台上字第2948號判決要旨參照
    ）。查被告夥同成年男子多名竊取森林主產物，而被告亦自
　　承共有4 人（見111 年度訴緝字第10號卷第77頁），可見被
　　告夥同之成年男子至少應有3 人以上；其等間有犯意聯絡及
　　行為分擔，應依刑法第28條論以共同正犯；惟判決主文毋庸
　　諭知「共同」字樣。
　㈣爰審酌被告於本案犯行前並無曾因犯罪經法院判處罪刑確定
　　，有臺灣高等法院被告前案紀錄表在案足佐，而其正值青年
　　，具有勞動能力，未能思以正途獲取財物，竟以不正方法竊
　　取森林主產物，非僅損害國家財產，並且破壞自然生態，實
　　不可取，兼衡其犯後坦承犯行、尚見悔意，贓物均已扣案、
　　且由林務局南投林區管理處領回（見投仁警偵字第00000000
　　22號卷第51頁），自述高職肄業之智識程度，先前從事防水
　　及油漆工作、家庭經濟情況勉強之生活狀況（見111 年度訴
　　緝字第10號卷第77頁），犯罪之動機、目的、手段、所生危
　　害、情節、分工角色、竊取之木材之數量與價值等一切情形
　　，就有期徒刑部分，量處如主文所示之刑，並諭知易科罰金
　　之折算標準（併科罰金部分說明如下述㈦）。
　㈤又按，森林法第50條第1 項所載併科贓額2 倍以上5 倍以下
    之罰金，其贓額之計算，以原木山價為準，如係已就贓物加
    工或搬運者，自須將該項加工與搬運之費用，扣除計算（最
    高法院47年台上字第1095號判例要旨參照）。森林法第52條
    第1 項之竊取森林主副產物罪，關於併科罰金部分，係以贓
    額（即山價）之倍數（2 倍至5 倍）為準據，自屬刑法第33
    條第5 款之特別規定（最高法院95年度台上字第2020號判決
    意旨參照）；遇有山價計算至百元以下者，乘以倍數後之罰
    金，仍應計算至百元以下。且94年2 月2 日經總統公布而於
    95年7 月1 日施行之刑法第33條第5 款就罰金之貨幣單位從
    原本銀元1 元以上，修正為新臺幣1,000 元以上，以百元計
    算之，該條規定係屬刑法總則規定，而依刑法第11條前段規
    定，刑法第33條第5 款於森林法亦有所適用，至森林法就罰
    金貨幣單位部分並無特別規定，換言之，自95年7 月1 日後
    ，適用森林法第52條併科罰金貨幣單位部分，即應以新臺幣
    計算之，以符法制。查被告共同竊取之臺灣扁柏角材8 塊，
　　市價合計99,360元，生產費用為6,527 元，有國有林產物處
　　分價金查定書（見107 年度訴緝字第18號卷第51頁）在卷為
　　憑，山價（贓額）為92,833元（計算式：市價99,360元－生
　　產費用6,527 元），審酌被告之素行、犯案情節等情，爰依
　　104 年5 月6 日修正前森林法第52條第1 項（併科贓額2 倍
　　以上5 倍以下罰金）規定，併科贓額2 倍之罰金185,666 元
　　（計算式：贓額92,833元× 2 倍），並諭知罰金如易服勞役
　　之折算標準為如主文所示。 
　㈥另按，沒收、非拘束人身自由之保安處分適用裁判時之法律
　　。104 年12月30日修正公布、105 年7 月1 日施行生效之刑
　　法第2 條第2 項定有明文。本案關於沒收部分之法律適用，
　　自應適用104 年12月30日修正後刑法規定及105 年11月30日
　　修正後森林法規定（森林法第52條第5 項之沒收規定於 110
　　年5 月5 日並未修正）。準此：
　⒈犯罪所得
　　扣案之臺灣扁柏8 塊雖為被告所有之犯罪所得，但已由林務
　　局南投林區管理處領回，即如前述，堪認已實際合法發還被
　　害人，爰依刑法第38條之1 第5 項規定，不予宣告沒收或追
　　徵。
　⒉犯罪所用
　　未扣案之車牌號碼0000-00 號自小客車，雖供被告犯罪所用
　　，但非被告所有（見投仁警偵字第0000000022號卷第69頁、
　　111 年度訴緝字第10號卷第65頁），衡以該車車齡約有20多
　　年、價值非高，被告又非該車所有人，如予宣告沒收或追徵
　　，應有過苛之虞，爰依刑法第38條之2 第2 項規定不予宣告
　　沒收或追徵。
四、適用之法律：
　　刑事訴訟法第273 條之1 第1 項、第299 條第1 項前段、第
　　310 條之2 、第454 條第2 項。
五、如不服本判決，應於收受送達後20日內向本院提出上訴書狀
　　，並應敘述具體理由；其未敘述上訴理由者，應於上訴期間
　　屆滿後20日內向本院補提理由書（均須附繕本）。
本案經檢察官葉清財提起公訴，檢察官廖秀晏到庭執行職務。
中    華    民    國   111    年    8     月    30    日
                  刑事第一庭    法  官  張國隆
以上正本與原本無異。
如不服本判決，應於收受送達後20日內向本院提出上訴書狀，並
應敘述具體理由；其未敘述上訴理由者，應於上訴期間屆滿後20
日內向本院補提理由書（均須按他造當事人之人數附繕本）「切
勿逕送上級法院」。
告訴人或被害人如對於本判決不服者，應具備理由請求檢察官上
訴，其上訴期間之計算係以檢察官收受判決正本之日期為準。　　　　　　                      書記官  張馨方
中    華    民    國   111    年    8     月    30    日
附錄本案論罪科刑法條：
（104 年5 月6 日）修正前森林法第52條第1 項
竊取森林主、副產物而有左列情形之一者，處6 月以上5 年以下
有期徒刑，併科贓額2 倍以上5 倍以下罰金：
一、於保安林犯之者。
二、依機關之委託或其他契約，有保護森林義務之人犯之者。
三、於行使林產物採取權時犯之者。
四、結夥二人以上或僱使他人犯之者。
五、以贓物為原料，製造木炭、松節油、其他物品或培植菇類者
　　。
六、為搬運贓物，使用牲口、船舶、車輛，或有搬運造材之設備
　　者。
七、掘採、毀壞、燒燬或隱蔽根株，以圖罪跡之湮滅者。
八、以贓物燃料，使用於礦物之採取，精製石灰、磚、瓦或其他
　　物品之製造者。